【裁判字號】    95,訴,954
【裁判日期】    950929
【裁判案由】    分割共有物
【裁判全文】
臺灣高雄地方法院民事判決               95年度訴字第954號
原      告  丁○
訴訟代理人  戊○○
被      告  己○
訴訟代理人  丙○○
被      告  甲○○
訴訟代理人  乙○○
當事人間分割共有物事件，本院於民國95年9月21日言詞辯論終
結，判決如下：
  主  文
兩造共有之坐落高雄市○○區○○段二二三地號土地，地目建，
面積四一一平方公尺，分割為如附圖一所示Ａ部分面積一二四平
方公尺分歸被告甲○○所有，Ｂ部分面積一六六平方公尺分歸原
告所有，Ｃ部分面積一二一平方公尺分歸被告己○所有。
訴訟費用由被告甲○○、己○各負擔二十七分之八，餘由原告負
擔。
  事實及理由
一、原告主張：坐落高雄市○○區○○段223 地號土地（下稱系
    爭土地）為兩造所共有，原告應有部分為27分之11，被告己
    ○及甲○○應有部分則各為27分之8 ，系爭土地並無使用目
    的不能分割或約定不分割情事，且兩造就分割方案不能獲致
    協議，爰依民法第823 條、第824 條規定，請求依附圖1 之
    方案分割土地等語。並聲明求為判決如主文第1 項所示。
二、被告甲○○以：其同意分割土地，對於附圖1 、2 之分割方
    案無意見，但希望不用拆除現有建物等語置辯。被告己○則
    以：其同意分割土地，惟若依照附圖1 之方案分割，其居住
    之房屋必須拆除，然其無力負擔拆除重建之費用，故請求在
    不拆除原有建物之前提下，依照附圖2 所示之方案分割等語
    資為抗辯。並均聲明求為判決：駁回原告之訴。
三、兩造不爭執之事項及本件爭點：
  (一)兩造不爭執之事項
  1.系爭土地為兩造所共有，原告應有部分為27分之11，被告己
    ○及甲○○應有部分則各為27分之8 ，系爭土地並無使用目
    的不能分割或約定不分割之情事，且兩造就分割方案不能獲
    致協議。
  2.系爭土地東南方面鄰同段222 地號土地，現狀如附圖3 所示
    ，由東往西依次有無門牌建物1 棟及門牌為高雄市○○區○
    ○路84號、86號、86之1 號之建物3 棟，無門牌建物與門牌
    84號之建物現為被告己○所有居住使用，門牌86號之建物為
    原告所有，現無人居住供作倉庫使用，門牌86之1 號之建物
    現為被告甲○○所有居住使用。
  3.兩造同意以原物為分割時，如共有人中有不能按其應有部分
    受分配者，不予找補。
  (二)本件爭點
  1.系爭土地得否分割？
  2.何種分割方案較為公平？
四、系爭土地得否分割？
    按共有人得隨時請求分割共有物，但因物之使用目的不能分
    割或契約定有不可分割之期限者，不在此限；又共有物之分
    割，依共有人協議之方法行之，分割之方法不能協議者，法
    院得依任何共有人之聲請，以原物分配於各共有人，民法第
    823 條第1 項、第824 條第1 項第1 款分別定有明文。次按
    分割共有物，以消滅共有關係為目的。法院裁判分割共有土
    地時，除因該土地內部分土地之使用目的不能分割（如為道
    路），或部分共有人仍願維持共有關係，應就該部分土地不
    予分割或准該部分共有人成立新共有關係外，應將土地分配
    於各共有人單獨所有，最高法院69年台上字第1831號判例意
    旨可資參照。查系爭土地地目為建，有土地登記第一類謄本
    在卷可憑（雄補卷第9 頁），依其使用目的並非不能分割，
    而兩造間並無不分割之協議等情，此為兩造所不爭，原告訴
    請分割共有物，兩造就分割方法意見已有不同，且未達成分
    割之協議，是依上開法條規定，原告請求分割系爭土地，洵
    屬有據，應予准許。
五、何種分割方案較為公平？
    按請求共有物之分割，應由法院依民法第824 條命為適當之
    分配，不受當事人主張之拘束。又分割共有物時，法院應參
    酌當事人之聲明、共有物之性質、座落位置、地形、經濟效
    用、各共有人應有部分之比例及全體共有人之利益等公平決
    之。經查：
  (一)系爭土地地目為建，現狀如附圖3 所示，由東往西依次有無
    門牌建物1 棟及門牌為高雄市○○區○○路84號、86號、86
    之1 號之建物3 棟，無門牌建物與門牌84號之建物現為被告
    己○所有居住使用，門牌86號之建物為原告所有，現無人居
    住供作倉庫使用，86之1 號之建物現為被告甲○○所有使用
    ，上開建物後方另有木造及磚造建物兩棟等情，業據原告提
    出土地所有權狀、土地登記第一類謄本、地籍圖謄本及照片
    等件為證（雄補卷第8 、9 頁、本院卷第13至14頁、第47頁
    ），並經本院勘驗系爭土地現場位置、其上建物及調查其使
    用情形等屬實，製有勘驗筆錄及拍攝現場照片附卷可稽（本
    院卷第24至32頁），另囑請高雄市小港地政事務所測量人員
    到場實測，繪製有如附圖3 所示之複丈成果圖存卷足佐，復
    為兩造所不爭，堪信為真實。
  (二)次以，系爭土地因未連接建築線，無論是否分割，均無法單
    獨申請建築乙節，固有高雄市政府工務局95年7 月27日高市
    工務建字第0950021060號函在卷可參（本院卷第79頁），惟
    系爭土地東南方臨接同段222 地號土地，該222 地號土地為
    兩造之親友所有，現由兩造占有，作為建物之前廳及騎樓使
    用，上開222 地號土地面臨高雄市○○區○○路等情，此據
    兩造陳明在卷（本院卷第27頁），是以系爭土地四面均未與
    道路相鄰，僅能經由222 地號土地通往中心路，而兩造於系
    爭土地上之現有建物亦因占用222 地號土地而面臨中心路，
    故系爭土地臨接22 2地號部分與其他三面之經濟價值相距甚
    大，如依附圖2 所示之分割方案分割，則原告分得之土地面
    臨222 地號部分，相較於被告己○為少，與其應有部分不成
    比例，況被告己○現占用之無門牌及門牌84號房屋2 棟後方
    空地，因無與道路有適當通道，現無人使用，呈現荒廢狀態
    ，苟依附圖2 所示分割方案，保留上開建物予被告己○，將
    建物後方荒蕪之空地分歸原告取得，則原告分得部分有失完
    整，不利於土地利用，對原告而言顯失公平，是以被告己○
    主張應依附圖2 為分割，自無可採。再者，觀諸兩造於89年
    4 月12日簽立之協議書，載明兩造願於94年12月31日前將系
    爭土地上之建物拆除等語（詳雄補卷第6 、7 頁之協議書與
    認證書），可見被告曾同意拆除現有建物，又系爭土地上之
    全部建物均未辦理保存登記，屋齡已有數十年，屋況相當老
    舊，有照片存卷可憑（本院卷第96至99頁、第115 至11 8頁
    ），其經濟價值有限，並無保存之必要，若依附圖1 所示之
    方案分割，每人分得之土地平整，經濟價值較高，本院參諸
    上情，復酌以兩造均稱系爭土地北方之磚造及木造房屋各1
    棟可拆除（本院卷第27頁），且被告甲○○對於附圖1 之方
    案亦表示同意（本院卷第75頁）等情，認原告所主張附圖1
    所示之分割方案符合土地利用之經濟原則而屬適當，堪予採
    用，爰依兩造之應有部分比例及附圖1 定其分割方法如主文
    第1 項所示。
  (三)按以原物為分配時，如共有人中，有不能按其應有部分受分
    配者，得以金錢補償之，民法第824 條第3 項定有明文。本
    件依附圖1 為原物分割，共有人分得面積與應有部分換算之
    面積乃有差異，本應依法互為找補，然兩造均同意不為找補
    （本院卷第93頁），故本院無庸就找補乙節再為計算，附此
    敘明。
六、綜上所述，原告本於共有物分割請求權之法律關係，請求分
    割系爭土地，為有理由，應予准許，爰判決如主文第1 項所
    示。又因分割共有物之分割結果對兩造均屬有益，訴訟費用
    由敗訴之當事人負擔顯失公平，本院爰審酌兩造利害關係，
    由兩造依比例負擔如主文第2 項所示。
七、據上論結，本件原告之訴為有理由，依民事訴訟法第80 條
    之1 、第85條第1 項但書，判決如主文。
中    華    民    國    95    年    9     月    29    日
                  民事第二庭  審判長法  官  魏式璧
                                    法  官  黃悅璇
                                    法  官  莊珮君
正本係照原本作成。
如不服本判決，應於送達後20日內，向本院提出上訴狀並表明上
訴理由，如於本判決宣示後送達前提起上訴者，應於判決送達後
10日內補提上訴理由書（須附繕本）。
中    華    民    國    95    年    9     月    29    日
                                    書記官  何明昌


司法院資訊處製作；財團法人民間司法改革基金會備份。
